【裁判字號】    98,台上,6937
【裁判日期】    981119
【裁判案由】    偽造文書
【裁判全文】
最高法院刑事判決            九十八年度台上字第六九三七號
上  訴  人  甲○○
選任辯護人  涂芳田律師
上  訴  人  乙○○
上列上訴人等因偽造文書案件，不服台灣高等法院台中分院中華
民國九十六年六月二十七日第二審更審判決（九十六年度上更(一)
字第一二三號，起訴案號：台灣台中地方法院檢察署九十一年度
偵字第一三二一四號），提起上訴，本院判決如下：
    主  文
原判決關於甲○○部分撤銷，發回台灣高等法院台中分院。
其他上訴駁回。
    理  由
一、撤銷發回（即甲○○）部分：
本件原判決認定上訴人甲○○有其事實欄所載犯行，因而撤銷第
一審關於甲○○部分之科刑判決，改判仍依行為時牽連犯規定，
從一重論甲○○以共同行使偽造私文書，足以生損害於公眾及他
人罪，處有期徒刑肆月，同時諭知易科罰金之折算標準，併予宣
告緩刑貳年；固非無見。
惟證據雖已調查，而其內容未明瞭者，即與未經調查無異，如遽
行判決，仍屬應於審判期日調查之證據而未予調查。又事實審法
院未於審判期日，就被告否認犯罪有利之辯解事項與證據，予以
調查，亦不於判決理由內加以論列，率行判決，自屬於法有違。
查：（一）、原判決認定告訴人徐松習所有坐落台中縣東勢鎮○
○段中嵙小段161 地號農地（下稱系爭農地），及其地上門牌號
碼台中縣東勢鎮○○街中山巷二五八號農舍（民國八十七年三月
三十日完成建物所有權第一次登記，下稱系爭農舍，與系爭農地
合稱系爭房地），欲於生前預先將系爭房地辦理分割，將系爭農
舍及農舍坐落之基地暨周邊農地過戶給次子甲○○（為徐松習之
次子，由其叔父徐松本收養），其餘系爭農地則過戶予長子徐珍
能，囿於當時法令規定農舍與農地不得辦理分割、分別登記而延
宕。甲○○、乙○○乃基於共同犯意聯絡，由甲○○及乙○○向
告訴人訛稱有辦法將系爭房地依其意思分割過戶予伊及徐珍能，
使告訴人信以為真，乃將其身分證、系爭房地之所有權狀及印鑑
章等文件交付乙○○以憑辦理所有權移轉登記等情。然甲○○曾
辯稱慮及告訴人即生父如亡故，依法伊無繼承權，土地及房屋均
歸長子即其兄徐珍能繼承，難依告訴人原分配財產方案取得系爭
農舍及農舍坐落之基地暨周邊農地，乃與告訴人溝通，採取折衷
方案即系爭房地全部移轉登記予甲○○，但另立協議書，由甲○
○承諾日後應將徐珍能取得之土地部分辦理分割登記予徐珍能等
語，並提出乙○○於辦理系爭房地所有權移轉登記當日（八十九
年十月十一日）代書撰寫，並經告訴人蓋章之協議書乙份為據。
該協議書記載：「茲因甲○○（以下簡稱甲方）及徐松習（以下
簡稱乙方）就農舍及農地買賣及部分農地分管分割事宜，協議如
下：一、甲方向乙方承買農地（坐落台中縣東勢鎮○○段中嵙小
段一六一地號）一筆，面積二五００平方公尺，及農地上農舍（
建號為三四八號，門牌為東勢鎮○○街中山巷二五八之八號）一
棟，乙方願意出具過戶資料向地政事務所辦理所有權移轉登記。
二、因農地後方有徐珍能住房出入，甲、乙雙方協議在農舍及整
筆土地過戶後，甲方願意就農舍旁以水溝為界（如後之附圖）分
出部分農地，由其出入，待日後法令許可，再分割予徐珍能。」
等語（見原法院上訴審卷二第142、143頁）。參以證人即徐珍能
之配偶陳琇珠於偵查中證稱: 我之前確實有打過電話給乙○○，
他說他有寫二份協議書，我爸爸（指徐松習）以水溝為界分割，
土地給徐珍能，房子給甲○○，他協議書都交給甲○○，之後我
媽媽問甲○○，甲○○說撕掉了等語（見偵查卷第一一六頁）。
又告訴人、徐珍能申請調解之方案，及民事訴訟中之和解內容，
與甲○○主張有效之協議書內容，除兄弟二人所分得之土地面積
大、小有所變動外，其他之約定似屬無異。苟如甲○○所辯屬實
，而該協議書如非臨訟所偽造（如係偽造，應依法告發），則依
協議書內容，似足認告訴人確有將系爭房地移轉登記予甲○○之
意思，能否論以甲○○偽造文書犯行，即有審酌之餘地。原判決
就甲○○此項有利辯解，未加根究，亦未置一詞，敘明不予採納
之理由，非惟調查職責未盡，且有理由未備之違誤。（二）、告
訴人於八十九年六月十二日委託代書郭雨村分別將坐落台中縣東
勢鎮○○段中嵙小段103、104地號土地所有權移轉登記予徐珍能
、將前揭168之3地號土地所有權移轉登記予甲○○、169之2、16
9之4地號土地所有權移轉登記予徐惠蘭，有附卷前開地號土地登
記謄本可稽，其將168之3、169之2、169之4地號土地移轉登記予
甲○○、徐惠蘭時，係分別由甲○○、徐惠蘭為農業用地農業使
用證明書之申請人（見原法院上訴審卷二第五七、七０頁），該
二次所有權移轉登記，係經告訴人同意，為告訴人所不否認。而
卷附系爭房地有權移轉登記資料，其中台中縣東勢鎮公所農業用
地作農業使用證明書，核發日期、字號為八十九年九月二十九日
東鎮農字第一九六０三號，申請人為甲○○，其上加蓋章戳註明
：「本證明書限於辦理農地所有權移轉登記用」（見原法院上訴
審卷二第十八頁反面），且台中縣東勢鎮公所在核發證明書前，
曾進行會勘，告訴人並曾在會勘紀錄表上親自簽名（見原法院上
訴審卷一第一一四頁），告訴人謂不知辦理系爭土地所有權移轉
登記云云，似與常情不合。甲○○於原審審理時就此提出質疑，
原審不予採納，卻未說明理由，亦有理由不備之可議。以上或為
甲○○上訴意旨所指摘，或為本院得依職權調查之事項，應認有
將原判決關於甲○○部分撤銷發回更審之原因。至其餘使公務員
登載不實事項於職務上所掌之公文書及詐欺取財罪部分，因公訴
人認與上開發回部分有修正前刑法之牽連關係，屬裁判上一罪，
依審判不可分原則，應併予發回，附此敘明。
二、駁回上訴（即乙○○）部分：
按第三審上訴書狀，應敘述上訴之理由，其未敘述者，得於提起
上訴後十日內補提理由書於原審法院，已逾上述期間，而於第三
審法院未判決前仍未提出上訴理由書狀者，第三審法院應以判決
駁回之，刑事訴訟法第三百八十二條第一項、第三百九十五條後
段規定甚明。原判決認定上訴人乙○○有其事實欄所載犯行，因
而撤銷第一審關於乙○○部分之科刑判決，改判論處乙○○共同
行使偽造私文書，足以生損害於公眾及他人罪刑，併予宣告緩刑
貳年。乙○○不服原審判決，於九十六年七月十三日提起上訴，
惟其上訴書狀並未敘述理由，迄今逾期已久，於本院未判決前仍
未提出，依上開規定，其上訴自非合法，應予駁回。
據上論結，應依刑事訴訟法第三百九十七條、第四百零一條、第
三百九十五條後段，判決如主文。
中    華    民    國  九十八  年   十一   月   十九   日
                      最高法院刑事第八庭
                          審判長法官  洪  文  章
                                法官  王  居  財
                                法官  郭  毓  洲
                                法官  黃  梅  月
                                法官  邱  同  印
      本件正本證明與原本無異
                                      書  記  官
中    華    民    國  九十八  年   十一   月  二十三  日
                                                     m


司法院資訊處製作；財團法人民間司法改革基金會備份。
